臺灣屏東地方法院刑事判決　　　　　　　　　　　　　九十一年度易字第八六號
　　公　訴　人　臺灣屏東地方法院檢察署檢察官
　　被　　　告　辛○○
右被告因偽造文書案件，經檢察官提起公訴（九十二年度偵字第二三九五號）本院判
決如左：
    主  文
辛○○共同明知為不實之事項，而使公務員登載於職務上所掌之公文書，足以生損害
於公眾，處有期徒刑月，如易科罰金，以佰元折算壹日。
    事  實
一、緣乙○○（本院民國九十一年度易度一一七三號審理中）曾擔任六十二年起至七
    十三年間屏東縣佳冬鄉農會（該農會信用部已由華南商業銀行佳冬分行承受）總
    幹事，辛○○則在該農會擔任催收及訴訟業務（於八十年間進入農會服務，於八
    十九年二月間離職），乙○○因受丁○○委託欲以不動產向佳冬鄉農會設定抵押
    權借款，乙○○遂於八十六年間委託辛○○向本院民事執行處拍定取得坐落於屏
    東市○○段四十三之十號土地，及其地上物即門牌號碼屏東市○○里○○路三七
    五巷九號房屋等不動產，並於八十六年九月二十二日將上揭房地信託登記於辛○○於名下，詎料乙○○、辛○○、丁○○、潘新坤（後二人未據起訴）均明知上
    開不動產辛○○與潘新坤間並無買賣之情事，竟共同基於使公務員登載不實之犯
    意聯絡，由丁○○將知情之潘新坤（係丁○○家中長工，業於九十年十二月二日
    死亡）所有身分證、印鑑章、印鑑證明等證件交予乙○○，再由乙○○與辛○○
    出面委任不知情之土地代書庚○○，以買賣總價新台幣（下同）四十萬零八千八
    百九十元，以「買賣」為登記原因移轉登記予潘新坤，庚○○遂交代其不知情之
    女兒戊○○，於同年八十六年十二月十日向屏東縣屏東地政事務所申請將前開不
    動產移轉登記予之潘新坤，而使該地政事務所承辦之公務員就此不實「買賣」登
    記原因事項，登載於職務上所掌之土地及建物登記謄本之公文書上，足以生損害
    於地政機關對於所轄土地、房屋所有權管理之正確性，乙○○再持潘新坤前揭土
    地及建物所有權狀，以潘新坤為債務人，而由己○○，丙○○○（係丁○○之妻
    ）為連帶保證人，向佳冬鄉農會辦理設定最高限額抵押權一千八百萬元（實借一
    千四百萬元）。
二、案經羅廣向一向臺灣屏東地方法院檢察署檢察官告發偵查起訴。
    理  由
一、訊據被告辛○○固坦承受同案被告乙○○委託向本院民事執行處拍賣取得上述房
    地，登記其名下後再移轉登記他人之事實不諱，惟矢口否認有使公務員登記不實
    事項之犯行，辯稱：不動產是乙○○委託我拍定，乙○○如何賣出我不清楚等語
    。惟查：
  (一)右開事實，迭據告發人壬○○於偵查指述綦詳，且經證人潘新坤、丁○○、戊○○分別於偵查中或本院審理時證綦詳，復與證人庚○○於本院審理時所證述：乙○○說有一棟房子在屏東市要辦理過戶，事後有帶一個人及證件來，我核對證件
    和那一個人都符合，那一個人應該是辛○○，我問他們（指辛○○、乙○○）是
    否買賣，他們兩個都說是賣買，他（指辛○○）拿過來我核對印鑑章、身份證及
    印鑑證明，我核對身分證確實是辛○○，當時所有文件者齊全，如果沒有齊全地
    政事務所沒有辦法讓我辦理。一般情形是用買賣不可用贈與，因為贈與還要贈與
    稅等語在卷（見本院審理筆錄第三十四頁至第三十六頁、第一二四頁）至詳，足
    見被告確曾向代書要求本件房地以「買賣」為登記原因，移轉於潘新坤名下之事
    實，灼然甚明。
  (二)復與同案被告乙○○於本院審理時所證述：（問：請辛○○出名拍定本件房地是
    否有告訴辛○○，這是丁○○要貸款用？）我沒有跟辛○○講，但我有告訴辛○○說暫時用他的名字，另外辦理過戶時也跟辛○○說是丁○○拜託我的，麻煩他
    幫忙辦一下。（問：誰說要用買賣的名義做為移轉登記？）一般過戶通常就是用
    買賣為登記原因，這種情形用贈與無法通過等語（本院審理卷第一一五頁）；及
    被告於本院審理時所自承：（你們通常是用什麼原因辦過戶？）一般過戶都是用
    買賣，應該是稅的問題等語（見本院審理筆錄第一二八頁）相契合，可證被告受
    同案被告乙○○委託拍定上述房地之時，已事先知悉信託登記其名下之右開房地
    ，將來係以「假買賣」登記予乙○○所指定之人至明。
  (三)雖證人丁○○、潘新坤分別於偵查或本院審理時否認事先知情被告辛○○及同案
    被告乙○○將上述房地，以「買賣」為登記原因移轉登記於潘新坤名下之事實云
    云，然依證人己○○於本院八十八年度重訴字第一三一號清償借款事件中證述：
    借款一千五百萬元是乙○○拿其土地去借錢，由其將印章交給乙○○去辦理，連
    帶保證人是誰去找的，則不清楚，不過乙○○有說過連帶保證人亦向佳冬農會借
    錢，大家互相當保證人等語（見該案卷第六十七頁至第六十八頁）；及證人乙○○亦於八十八年度重訴字第一三一號清償借款事件中證述：潘新坤受僱於丙○○○，當時丁○○要競選議員沒有錢，其就向丙○○○說己○○亦想借錢，你們可
    以相互保證，因潘新坤是農會會員，丁○○就以潘新坤之名義借一千四百萬元，
    連帶保證人是己○○、丙○○○，其經過己○○之同意借了一千五百萬元，借據
    上潘新坤之簽名不是本人簽的，但印章是潘新坤本人拿到農會對保時蓋的，當初
    是說好一個借一千四百，一個借一千五百萬元，所以丙○○○知道對保之金額是
    一千五百萬元等語（見該卷第六十七頁至第六十九頁），並與證人即佳冬農會職
    員陳美英於本院民事庭審理時所證述：乙○○曾主動帶其至被告訴訟代理丁○○
    所經營大東海ＫＴＶ找被告二人（指潘新坤、丙○○○）對保等語（見該卷第七
    十二頁）甚明外，復與丁○○於本院八十八年度重訴字第一四八號請求清償借款
    事件中所自承：借據上簽名非其等（指丙○○○、潘新坤）所為，印章確實是其
    等所有，當初農會總幹事乙○○曾找我拿被告二人（指丙○○○、潘新坤）之印
    章欲借款三百萬元，係為競選經費之用，故曾交付印章及身分證，並曾找原告農
    會承辦人員找被告二人對保才簽名並按指模，惟當初僅約定借款三百萬元等語；
    及偵查中證述：潘新坤的身分證、印章是我拿給乙○○，他向我說有一間房子要
    過戶給潘新坤要貸款三百萬元等語（見九十年度偵字第二三九五號卷第三十六頁
    ）大致相符，且證人潘新坤確實於八十七年一月五日，由丁○○之妻丙○○○及
    己○○為連帶保證人向佳冬農會借款一千四百萬元，經丙○○○、潘新坤親自簽
    名用印，由佳冬農會撥款入潘新坤帳戶領取；而己○○於八十六年十二月六日向
    佳冬農會借款一千五百萬元，由證人潘新坤及丙○○○為連帶保證人，皆因未繳
    付利息，經佳冬農會先後向以證人潘新坤、丙○○○為債務人、連帶債務人訴請
    潘新坤及丙○○○清償借款勝訴等節，亦有本院八十八年度重訴字第一三一號及
    八十八年度重訴字第一四八號民事判決附卷（見九十一年度他字第三七七號卷第
    三十頁及第四十六頁）可稽，均足以證明本件以潘新坤名義貸得之款項確係供丁○○使用，從而證人丁○○、潘新坤事先對於上述房地，以「買賣」為登記原因
    移轉登記潘新坤名下，事後再向佳冬農會貸得一千四百萬元等事實均知悉無疑。
  (四)此外，並有土地暨建物登記謄本、屏東縣屏東地政事務所九十年五月十一日九十
    屏所地一字第七三八○號函、土地及建物所有權狀附卷可佐，顯見被告前開辯詞
    ，為卸飾之詞，殊無可採，其事證明確，犯行堪以認定。
二、核被告辛○○所為，係犯刑法第二百十四條之使公務員登載不實罪。被告與同案
    被告乙○○、證人丁○○、潘新坤就上開犯行，具有犯意聯絡及行為分擔，均為
    共同正犯。被告利用不知情之代書庚○○、戊○○將上述房地移轉登記於潘新坤
    名下，係間接正犯。公訴旨意認當時擔任佳冬農會總幹事之甲○○（為乙○○之
    子）共同涉有本件犯行云云。惟查，公訴人僅憑告發人壬○○之指述，並無舉出
    其他積極證據以資證明甲○○確涉有使公務登載不實罪，是公訴人認應論以共同
    正犯，尚乏其依據，併此敘明。爰審酌被告辛○○僅係受同案被告乙○○託付辦
    理拍定前述房地，再移轉登記予潘新坤，損害於地政機關對於所轄土地、房屋所
    有權管理之正確性，暨其犯罪之手段、方法、目的、犯後態度等一切情狀，量處
    如主文所示之刑，並諭知易科罰金之折算標準。
三、公訴人於準備程序指稱：被告與同案乙○○將上開房地以「買賣」為登記原因，
    利用不知情之土地代書庚○○、戊○○移轉於潘新坤後，復將虛偽買賣契約向本
    院公證處申請公證手續，並以潘新坤之名義向佳冬農會辦理抵押貸款，因認被告
    尚有涉有使公務員登載不實事實罪及偽造私文書罪云云。惟查：
  (一)證人庚○○於本院審理時證稱：買賣契約書是我女兒用當時公告現值乘以坪數計
    算，這不是乙○○和潘新坤說的，這是我女兒自己核算的，由我女兒拿去公證的
    等語（見本院審理卷第三十五頁）；及證人戊○○於本院審理時證稱：公證的時
    候辛○○和潘新坤沒有到場，那時候我媽媽拿給我的時候告訴我本件房地是買賣
    ，那時我沒有跟他們見面，因為當時房屋買賣規定要公證所以才去辦理買賣公證
    等語（見本院審理卷第三十五至三十七頁）至詳，可見被告辛○○、同案被告乙○○並未指示證人庚○○、戊○○辦理買賣公證手續，係證人戊○○主動依當時
    相關規定辦理公證手續，是難認被告辛○○、同案被告乙○○共同涉有使公務員
    登載不實之罪嫌。此外，依八十八年四月二日修正公布前公證法第二十六條之規
    定，公證人作成公證書，應記載請求人或其代理之陳述與所見之狀況及其他實際
    體驗之方法與結果。則公證人關於公證本旨之記載乃表示其公證過程中之見聞情
    形，而非為公證之法律行為事實上是否合法成立生效。是本件公證人於公證書之
    證本旨欄記載：「據請求人戊○○陳稱附件房屋買賣契約係雙方合意訂立，各願
    遵守並承認各自簽名蓋章，核其意旨一致，與所具有關證件，尚無不合，爰依公
    證法第四條第二款第二十二條予以公證」即係公證過程之據實登載，並無不實，
    被告更無成立使公務員登載不實之餘地。
  (二)設定抵押契約書係雙方明知，業已詳述於前（見一、(三)部分所述），非冒用他人
    名義為之，故非涉及偽造文書。
  (三)公訴人於本院準備程序陳稱，此部分被告涉偽造私文書罪而與起訴書所載犯行為
    牽連犯關係，為起訴效力所及，尚有誤會，附此敘明。
四、至於證人丁○○、潘新坤是否涉嫌使公務員登載不實罪，自應由檢察官另行偵辦
    ，併此敘明。
據上論斷，應依刑事訴訟法第二百九十九條第一項前段，刑法第二十八條、第二百十
四條，第四十一條第一項前段、罰金罰鍰提高標準條例第一條前段、第二條，判決如
主文。
中      華      民      國    九十三    年      二      月    二十七    日
                                        臺灣屏東地方法院刑事三庭
          審判長法  官  蔡國卿
                                                  法  官  柯雅惠
                                                  法  官  楊萬益
右正本證明與原本無異。
如不服本判決應於收受本判決送達後十日內向本院提出上訴書狀，其未敘述上訴理由
者，並得於提起上訴後十日內向本院補提理由書狀（均須按他造當事人之人數附繕本
 ）「切勿逕送上級法院」
                                                  書記官  呂坤宗
中    華    民    國     九十三      年      二      月      二十七     日
錄論罪科刑法條
刑法第二百一十四條 (使公務員登載不實罪)
明知為不實之事項，而使公務員登載於職務上所掌之公文書，足以生損害於公眾或他
人者，處三年以下有期徒刑、拘役或五百元以下罰金。
